臺灣高等法院刑事判決　　　　　　　 99年度交上易字第142號
上　訴　人　臺灣桃園地方法院檢察署檢察官
被　　　告　林鈴富
選任辯護人　王年柿律師
上列上訴人因被告過失致死案件，不服臺灣桃園地方法院99年度
交易字第9號，中華民國99年3月30日第一審判決（起訴案號：臺
灣桃園地方法院檢察署98年度偵字第5214號），提起上訴，本院
判決如下：
    主  文
原判決撤銷。
林鈴富犯過失致人於死罪，處有期徒刑拾月，減為有徒刑伍月，
如易科罰金，以新臺幣壹仟元折算壹日。
    事  實
一、林鈴富於民國96年4月19日上午，駕駛車牌號碼為DG－8959
    號之自用小客車，沿桃園縣中壢市○○路○段，由龍岡往中
    壢市方向行駛，於同日上午11時許，行經龍岡路2段407號住
    處前，欲將上開車輛靠右準備右轉進入龍岡路2段393巷，進
    而駛入所住居大樓「金龍大地」社區地下室車庫時，適陳振
    豪騎乘車號N7Q－691號重型機車，沿同路段同方向行駛，亦
    行經該處，行駛於左側之林鈴富本應注意兩車併行之間隔，
    並隨時採取必要之安全措施，且應注意轉彎車應讓直行車先
    行，而依當時情形又無不能注意之情事，竟疏未注意，竟貿
    然右偏駕駛，致使行駛於右側之陳振豪因突然受迫擔心擦撞
    而緊急往右偏駛，因而失去平衡往右前方傾倒滑行，並撞上
    前方由洪承宗（另經原審以100年度交訴字第1號判決有罪確
    定）所擺設，固定於桃園縣中壢市○○路○段407號前之電線
    桿與路面標線間之洗車招牌，陳振豪並因而受有外傷性腦出
    血併腦幹損傷之傷害，經送醫後不治死亡。
二、案經陳振豪之父陳財寶訴由桃園地方法院檢察署檢察官相驗
    後，自動檢舉偵查起訴。
    理  由
一、按刑事訴訟法有關傳聞法則及例外規定（第159條至159條之
    5），如條文已明定得為證據者（如第159條之1第1項），或
    依規定原則上有證據能力（如第159條之1第2項）， 但當事
    人未抗辯其有例外否定證據能力情形者，即無庸就其如何具
    有證據能力而為說明。又本院認定本件事實所引用之被告以
    外之人於審判外陳述，包括人證及文書證據等，並無證據證
    明係公務員違背法定程序所取得，且檢察官、被告及辯護人
    於本院言詞辯論期日，對本院所引用之相關卷證，就證據能
    力均表示沒意見（辯護人僅爭執告訴人陳財寶指訴、洪承宗
    證述、劉玉秀證言及國立交通大學鑑定書之證明力，本院卷
    第269至272頁），迄至言詞辯論終結前未再聲明異議。又該
    等證據，亦無刑事訴訟法第159條之4之顯有不可信之情況與
    不得作為證據之情形。本院審酌上開證據資料製作時之情況
    ，尚無違法不當及證明力明顯過低之瑕疵，亦認為以之作為
    證據應屬適當，是依刑事訴訟法第159條至第159條之5規定
    ，所引用之前開人證及文書證據，均有證據能力。
二、訊據被告林鈴富固不否認有於上揭所述時間，駕車沿桃園縣
    中壢市○○路○段往中壢方向行駛，並於欲右轉進入前方巷
    子擬駛入地下車庫之際，突然聽到有物品撞擊招牌之聲音，
    嗣即見招牌橫倒在馬路中央，而陳振豪則躺在電線桿旁，惟
    堅決否認有何過失致死之犯行，並辯以：依卷附交通大學之
    鑑定意見書、監視錄影光碟及相關資料，均無法證明其所駕
    駛車輛曾與陳振豪騎乘之機車發生碰撞，或係對該機車施以
    外力，本案應係陳振豪騎乘機車欲自其所駕車輛右方超車，
    卻突見路旁設有洗車店之招牌，因剎車不及而撞上，其並無
    過失，且陳振豪之死亡結果亦與其之駕駛行為無因果關係，
    自不得要求其負過失致死之刑責云云，經查：
  (一)本件被害人陳振豪於事故發生後，經送往桃園縣中壢市之天
    晟醫院，再轉往長庚紀念醫院急救，惟仍因外傷性腦出血併
    腦幹損傷、心肺衰竭等傷勢，而於96年4月24日晚間8時2分
    許辦理病危自動出院，並在桃園縣八德市○○路304之2號住
    處死亡，嗣經臺灣桃園地方法院檢察署檢察官會同法醫相驗
    後，認係因外傷性顱內出血死亡之情，有該署檢驗報告書、
    相驗屍體證明書、相驗屍體照片及相驗筆錄及長庚紀念醫院
    診斷證明書各1份在卷可佐（見相驗卷第27、55、59、60至6
    5、84至87頁），此部分事實堪以認定。
  (二)據證人賴柏辰於警詢時證稱：我看見機車騎士當時緊急剎車
    後，機車騎士就跌倒，撞到我工作之店內招牌等語（見相驗
    卷第12頁）；於偵訊時證稱：當時我在洗車，聽到有緊急剎
    車的聲音，我回頭看，死者已滑倒，並且撞到我們的招牌，
    有1台停著的賓士車，停在外側車道上，有打方向燈可能是
    要右轉進入前方巷子口等語（見相驗卷第56-57、203-204頁
    ），經核與其於原審審理時具結證稱卷附事故現場圖所示刮
    地痕之起始處在伊當時所在位置前方（證人於相驗卷第31頁
    現場圖以鉛筆繪製所在位置）相符，足證本件係被害人行經
    案發地點，遭外力自左相迫滑倒後再撞擊路邊招牌。
  (三)依被告於警詢時供稱：當天我行駛事故地點行速約30-40公
    里，本要駛入右前方巷子，當時距巷子約30公尺左右，在我
    還未右轉時前聽到我車後方剎車聲，之後再聽到撞擊聲，隨
    即發現一面招牌在我車前約30公尺處等語（見相驗卷第72頁
    ），經核與證人賴柏辰證稱賓士車有打方向燈可能要右轉進
    入巷子口等語，及證人許一弘警員於偵訊時具結證稱當時賓
    士車車主向伊稱其當時是要在事發現場前20公尺處右轉，所
    以才靠近邊緣等語相符，觀之卷附現場照片所示被告車輛車
    頭確有稍微向右偏移，且距離路面邊線較近情形（見相驗卷
    第15頁），可知被告駕駛車輛行經事故地點確有靠右並欲右
    轉進入前方巷子之行為，另據證人洪承宗於本院審理時具結
    證稱龍岡路2段可容納汽車及機車併行，但有點擠等語，核
    與上述照片情形相一致，應堪採信，被告及其辯護人空言否
    認證人洪承宗之上述證言不實云云，委不可取。是於當時情
    形下，被害人騎乘機車突遇左側近身之被告車輛欲右轉，致
    上開機車受到壓迫人車倒地，再撞上招牌，應可認定。
  (四)被告雖辯稱係被害人陳振豪騎乘機車欲自其所駕車輛右方超
    車，突見路旁設有洗車店招牌，因剎車不及而撞上云云。惟
    查：證人鍾春霖於偵訊時具結證稱：當天被害人（陳振豪）
    本來在我後面，後來他從左側超車騎在我前面，他當時還是
    騎在機車道上，後來我聽到碰一聲，但不確定聽到時距離多
    遠，就看到被害人倒地，我沒看見賓士車與被害人所騎機車
    相撞，我看到時賓士車已停下來與倒下之機車騎士平行，該
    賓士車應該是在我前方外側車道等語（見相驗卷第103-104
    、200-201頁）；於原審審理時具結證稱：當天行經該路段
    時只有聽到碰一聲，我再往前騎乘的時候有看到1位年輕人
    倒在馬路的右側，有一輛賓士車停在機車的旁邊。該騎士本
    來騎在我的後面，從我的左側超車繞過我，再行駛到車道的
    右側行駛，在我的正前方，就是機車在行駛的位置，沒有特
    殊的駕駛行為，就是超過我之後，正常的行駛，沒有特別快
    。從該機車到我前方正常行駛時與聽到碰一聲可能沒有1分
    鐘。從被害人超越我之後就一直往前騎，大約是6點2米。該
    賓士車一直都在我前方，在事故發生前我沒有注意到賓士車
    ，在我聽到碰一聲的時候，才注意到有1台賓士車停在出事
    機車的左側，我看到賓士車駕駛有下車，因為賓士車沒有超
    越我，所以我認定他本來就在我前方行駛，但是我實際上沒
    有注意到賓士車的行駛狀況等語（見原審卷第49頁背面-50
    頁背面），依上述證人之證言，僅足證明被害人陳振豪曾騎
    乘本件機車超越證人鍾春霖，並不足以證明被害人陳振豪係
    為自右超越被告所駕駛之本件自小客車，因突見洪承宗所擺
    設之招牌，剎車不及，方滑倒撞擊招牌，並因而死亡。況且
    ，依卷附車視現場照片所示（見相驗卷第15頁），該招牌加
    鐵架，高度應已逾1.5公尺以上，且甚為醒目，依當時被害
    人陳振豪騎乘機車超越鍾春霖之後，被害人即應可看見該招
    牌，且依卷附道路交通事故現場圖所示機車刮地痕之起始位
    置（見相驗卷第5頁）係自離路面邊線較遠處，一直向路面
    邊線刮行，若被害人果如被告及辯護人所辯，欲自右方超越
    被告，被害人於靠右騎乘時，當無未看見該招牌而仍執意前
    行，且無緣無故向右傾倒致撞擊該招牌之理？是被告及辯護
    人上項所辯，並不可採。
  (五)另依證人鍾春霖上述證言及被害人機車刮地痕跡，始於距路
    面邊線30公分（見相驗卷第5頁），並逐漸向路面邊線接近
    ，足認本件車禍發生前被害人係直行於外側車道接近路面邊
    線處，且未異常駕駛。依一般經驗法則，若於天候、路面均
    良好之情形下，機車騎士若未遭外力自左相迫，應不致自行
    往右傾倒，且依被害人機車刮地痕至原招牌擺設位置距離約
    6.9公尺（見相驗卷第5頁），已相當迫近招牌，被害人實不
    可能於視野視距均良好之情形下，自陷險境，加速行駛，並
    突於該處自行緊急剎車而向右傾滑，並撞擊該招牌致死，是
    被害人應係遭外力自左相迫，即堪認定。
  (六)本件經國立交通大學鑑定，認依刮地痕起點位於車道靠近路
    面邊緣處，機車則往右滑行至路外，並且已在電線桿更外側
    之路外，推斷機車應有受到往右之推力始得造成，然因已無
    法進行車輛跡證比對，並參酌卷附光碟之鄰近監視器畫面，
    顯示招牌倒地前瞬間可見一片黑色物體先迅速接近並減速近
    似停止等情，就現有跡證以力學分析推論，判定陳振豪駕駛
    重型機車，騎士身體或所駕機車左側曾遭外力作用，導致失
    控倒地之可能性最高，有卷附該大學97年11月17日交大管運
    字第0970017944號函所附之行車事故鑑定意見書及98年12月
    7日交大管運字第0981013069號函各一份在卷可佐（見相驗
    卷第191-193頁、審交易字第70頁），而上開光碟經原審勘
    驗結果，亦確認有一深色轎車駛進監視錄影範圍未久，即於
    畫面右上角處撞擊某物並造成該物飛起，且同時亦疑似有水
    花濺起，該轎車乃旋即停車，嗣該飛起之物始掉落於地上等
    情，有原審99年3月8日勘驗筆錄可佐（見原審卷第69頁），
    另依證人鍾春霖及賴柏辰證言可知當時並無被告以外之其他
    車輛，於事故發生時駛近被害人之機車，且被告車輛於事故
    發生後旋即平行停放於被害人左側等情，益徵被告所駕車輛
    實係當時被害人左側唯一之可能外力作用來源，應可認定。
  (七)至案發後96年5月4日經警局對事故車輛進行勘驗：本案機車
    是招牌前倒地抑或是擦撞黑色自小客車後倒地再撞擊招牌，
    抑或是直接撞擊招牌後倒地，招牌與黑色自小客車及機車上
    均未發現擦撞所造成之相互轉移物證，有桃園縣政府警察局
    現場勘察報告可參（見相驗卷第110-116頁）。證人許一弘
    警員於偵訊時具結證稱：我有現場觀察過，賓士車看起來沒
    有與機車擦撞的痕跡，但我還是有照相等語（見偵卷第11頁
    ），而證人鍾春霖亦證稱未看到賓士車與被告騎乘機車相撞
    乙情，即無證據證明二車有擦撞，惟由前揭說明，本件車禍
    係由於被告所駕車輛欲右轉時與被告機車過於接近，致被害
    人騎乘機車因受到壓迫而人車倒地，並往右前方滑出路外再
    撞上路旁之洗車店招牌所致，故二車並無擦撞之事證，不足
    為被告有利之證明。另臺灣省桃園縣區車輛行車事故鑑定委
    員會97年3月28日桃縣行字第0975200880號函（見相驗卷第1
    60頁）及臺灣省車輛行車事故覆議鑑定委員會97年5月13日
    覆議字第0976201702號函（見相驗卷第182頁），雖未就本
    件車禍之肇事責任為鑑定，惟依上開函文，實係因被告於本
    件車禍發生後即將其自小客車送修鈑金，致無法比對所致，
    是亦不得以之為有利於被告之認定，應併敘明。
三、按汽車行駛時，駕駛人應注意車前狀況及兩車併行之間隔，
    並隨時採取必要之安全措施，道路交通安全規則第94條第3
    項定有明文。被告考領有普通小客車之駕駛執照，對於上開
    規定，當知之甚詳。依卷附上開道路交通事故調查報告表(
    一) 及道路交通事故現場圖、現場照片所示，肇事地點為限
    速時速50公里之市區道路，依當時天候晴、有日間自然光線
    、柏油路面乾燥無缺陷、道路無障礙物、視距良好等情形以
    觀，尚無任何足令被告不能注意之情事，然被告卻疏未注意
    保持兩車併行之間隔，不得任意偏右行駛，反未注意被害人
    陳振豪騎乘本件機車於其右側行駛之事實，任意偏右駕駛，
    致使行駛於右方之被害人陳振豪所騎乘之重型機車因遭被告
    自小客車逼迫，而擔心兩車發生碰撞緊急向右偏駛因而失去
    平衡往右傾倒，並因而撞擊洪承宗所違規擺設之招牌，造成
    被害人陳振豪因傷死亡之結果，被告顯有過失甚明。又被告
    若未有上過失駕駛行為，被害人陳振豪當無向右傾倒之可能
    ，則被告本件過失行為，與被害人陳振豪之死亡結果間，具
    有相當因果關係，亦堪認定。從而，本件被告確因過失肇事
    ，致被害人陳振豪死亡至明。
四、綜上，本件被告過失致人於死之犯行，事證明確，堪予認定
    ，應依法論科。
五、核被告所為，係犯刑法第276條第1項之普通過失致人於死罪
    。原審未斟酌上述刮地痕及招牌之位置及高度等跡證，逕為
    被告無罪之諭知，容有未洽，檢察官執之上訴，為有理由，
    應由本院撤銷改判。經審酌被告林鈴富於本件車禍發生後，
    未待責任釐清，即將其本件自小客車鈑金，以圖卸責，造成
    偵審困難，及否認犯罪，未曾表示悔意，殊不可取，其因本
    件行為造成被害人死亡，因犯罪所生之危害實難認輕微，且
    被告曾於96年間犯妨害公務及違背安全駕駛致交通危險罪(
    於本案不成立累犯)，有本院被告前案紀錄表可佐，及被告
    肇事後之態度等一切情狀，量處如主文所示之刑。又被告林
    鈴富之犯罪時間，既係在96年4月24日以前，合於中華民國
    九十六年罪犯減刑條例所定減刑要件，爰依該條例第2條第1
    項第3款、第7條、第9條之規定減其宣告刑2分之1，並諭知
    易科罰金之折算標準，以示警惕。
據上論斷，應依刑事訴訟法第369條第1項前段、第364條、第299
條第1項前段，刑法第276條第1項、第41條第1項前段，中華民國
九十六年罪犯減刑條例第2條第1項第3款、第7條、第9條，刑法
施行法第1條之1第1項、第2項前段，判決如主文。
本案經檢察官楊秀琴到庭執行職務。
中    華    民    國   100    年    6     月    16    日
                  刑事第二十庭      審判長法  官  周盈文
                                          法  官  林海祥
                                          法  官  詹駿鴻
以上正本證明與原本無異。
不得上訴。
                                          書記官  梁淑時
中    華    民    國   100    年    6     月    16    日
附錄：本案論罪科刑法條全文
中華民國刑法第276條
（過失致死罪）
因過失致人於死者，處 2 年以下有期徒刑、拘役或 2 千元以下
罰金。
從事業務之人，因業務上之過失犯前項之罪者，處 5 年以下有
期徒刑或拘役，得併科 3 千元以下罰金。